【裁判字號】    90,自,153
【裁判日期】    900829
【裁判案由】    詐欺
【裁判全文】
臺灣臺北地方法院刑事裁定                            九十年度自字第一五三號
    自  訴  人  丁○○
    自訴代理人  林憲同律師
    被      告  乙○○
                丙○○
                甲○○
右列被告因詐欺案件，經自訴人提起自訴，本院裁定如左：
    主    文
自訴駁回。
    理    由
一、自訴意旨略以：被告乙○○係在台北市○○路五三三號台北市農產運銷中心從事
    蔬果買賣之批發商，因生意上之需要，被告乙○○經常在上址或自訴人住處向自
    訴人丁○○調借資金營運週轉，並交付其自己簽發或經其背書或其妹被告丙○○
    背書之票據予自訴人作為清償借款之用。自訴人與被告乙○○金錢往來關係素為
    良好，詎自民國（下同）八十九年十二月起，被告乙○○意圖為自己不法之所有
    ，明知其陸續交付自訴人如附表所示之票據均係自始無法兌現之芭樂票，竟仍持
    之向自訴人借款，其中部分票據為取信自訴人，更與其妹被告丙○○基於共同之
    犯意聯絡，由被告丙○○在票據上背書，自訴人有鑑於與之素有金錢往來，誤信
    票據必會兌現而陸續交付錢財共計新台幣七百一十四萬三千七百五十元。又被告
    乙○○之父即被告甲○○明知被告乙○○之詐欺犯行，竟仍幫助被告乙○○脫產
    ，於九十年一月九日將被告乙○○名下唯一所有位於台北縣三峽鎮○○街一四四
    巷三九弄二八號二樓之三之建物及座落同縣鎮○○段坡子墘小段第００一０─０
    ００九地號之土地移轉登記於其名下。嗣因前揭票據經提示後均不獲兌現，自訴
    人持被告乙○○簽發之支票聲請假扣押，始知被告乙○○已脫產。因被告乙○○
    避不見面，自訴人遂向被告丙○○行使追索權，惟其亦否認其有在票據上背書，
    辯稱係被告乙○○偽簽，自訴人乃再向與被告乙○○有金錢往來之批發商詢問，
    得知尚有多數人持有被告乙○○所交付之票據，均集中於九十年一月間退票，始
    知上情，因認其共同涉犯刑法第三百三十九條第一項之詐欺取財罪嫌。
二、按法院或受命法官於自訴案件第一次審判期日前訊問及調查結果，如認為案件有
    刑事訴訟法第二百五十二條至第二百五十四條之情形者，得以裁定駁回其自訴，
    同法第三百二十六條第三項定有明文。復按犯罪事實，應依證據認定之，無證據
    不得推定其犯罪事實，刑事訴訟法第一百五十四條定有明文。又刑法第三百三十
    九條第一項詐欺罪之成立，以意圖為自己不法之所有，以詐術使人將本人或第三
    人之物交付為要件，如未使用詐術使人陷於錯誤，自不得以詐欺罪相繩。所謂以
    詐術使人交付，必須被詐欺人因其詐術而陷於錯誤，若其所用方法，不能認為詐
    術，亦不致使人陷於錯誤，即不構成該罪，最高法院四十六年台上字第二六０號
    著有判例可資參照。至於民事債務人間，若有未依債務本旨履行債務之情形，原
    因非一，其因不可歸責之事由無法給付，或至債之關係係成立後，始行惡意遲延
    給付，皆有可能，非必出於自始無意給付之詐欺犯意一端，故在無積極證據之情
    形下，不得以被告單純債務不履行之狀態，推定被告自始即有不法所有之意圖而
    施用詐術。
三、訊據被告乙○○固不否認有於八十九年十二月間陸續交付如附表所示之票據向自
    訴人借款上開金額，且除附表編號一外之票據均不獲兌現，惟堅詞否認有何詐欺
    之犯行，辯稱：附表編號一之本票一百二十萬已清償，其餘之票據均係與之有生
    意往來之客戶所交付，伊不知該票據會跳票等語。被告丙○○雖坦承有在部分票
    據上簽名，惟亦堅詞否認有何詐欺之犯行，辯稱：伊是大盤商，乙○○係中盤商
    ，因支付貨款是用系爭支票，才在後面背書向自訴人調錢，伊不知其背書之支票
    會跳票，至於其未背書之支票，伊不知情等語。被告甲○○則不否認上開房地已
    過戶至其名下，惟辯以：伊均不知被告乙○○有向自訴人借款等語。經查：
（一）被告乙○○部分：被告乙○○辯稱其簽發如附表編號一所示之本票一百二十萬
      元，已自八十七年十一月一日起至八十九年陸續分期還清一節，業據其提出各
      期支付明細為證，自訴人雖不否認被告乙○○有陸續給付伊一百二十萬，惟供
      稱被告係償還其另外零星陸續向伊借之二、三萬云云。然查：自訴人就其所稱
      被告有再陸續零星向伊借款共計達一百二十萬元之事實，為被告乙○○所否認
      ，而自訴人復無法提出任何證據以佐其說，且參以其事後與被告和解時亦表示
      就該一百二十萬元先不追究，有和解書一份在卷可稽，是自訴人指訴被告簽發
      該本票後未清償云云，尚嫌無據。至附表所示之其餘票據，雖屆期均不獲兌現
      ，惟查，其中附表編號三、五、十六之支票係被告乙○○於八十九年十二月間
      所簽發，此為自訴人所不否認，且有該支票影本附卷可憑，經本院向付款銀行
      上海儲蓄銀行永和分行函查結果，該支票存款帳戶係於九十年二月九日始拒絕
      往來，有該銀行九十年七月十七日之函在卷可稽，是尚難認被告乙○○於八十
      九年十二月簽發該票據時即知該三張票據自始即無法兌現，而有詐欺之犯意。
      又附表所示其餘非被告乙○○簽發之票據，雖亦無法兌現，惟自訴人稱其並無
      積極證據證明該票據係其買來，且被告乙○○既係從事蔬果買賣之批發商，是
      其辯稱因生意之往來，而自其客戶取得如附表所示之支票等情，尚無違常情，
      自難以該票據均跳票即遽論該票據均係被告乙○○向他人買來之芭樂票。況且
      自訴人復自承被告自五、六年前就陸續向伊調錢，以前被告借錢也是拿票向伊
      借錢，八十九年十一月以前都很正常，之前都有還，八十九年十二月以後也是
      以同樣之方法持系爭支票向我借錢，也說是生意上要週轉等語（參見本院九十
      年三月二十七日及同年八月十日訊問筆錄），自訴人於自訴狀內亦稱被告經常
      向持票其借錢，金錢往來關係素為良好，所交付之票據亦有他人簽發，由被告
      乙○○背書之情形，有該自訴狀附卷可稽，是被告乙○○既然自五、六年前就
      經常有持他人簽發之票據向自訴人借款，且均有清償兌現，本件借款方式並無
      異於往昔之處，則其辯稱係客戶所交付，並不知票無法兌現等語，應堪採信，
      自難以該票據無法兌現即認被告自始知情，而有詐欺之意。再者，被告乙○○
      已與自訴人就前揭借款已達成和解，有和解書一紙在卷可稽，且自訴人於知悉
      上情後亦認被告無非法犯行，而於本院調查時表明不予追訴，是尚難認被告於
      借款之初有不法所有之意圖。至被告乙○○雖於九十年一月九日間將其前揭房
      地過戶至被告甲○○名下，惟其係於借款之後才處分其財產，在無其他證據可
      供佐證之情形下，自不得以此即推論其於借款之初即有詐欺之意，況且當時大
      部分之票據均未到期，而其並不知該票會跳票已如前述，是其事後處分財產之
      行為亦難認係為逃避本件借款，故不得據此即為不利於被告之認定。
（二）被告丙○○部分：查被告丙○○僅在附表所示之部分支票上背書，而系爭支票
      既係被告乙○○之客戶交付予乙○○，被告乙○○並不知該支票會跳票，並無
      詐欺自訴人之犯行，已如前述，則事後在票據上背書之被告丙○○自亦無從知
      悉該票會無法兌現，是自訴人認被告丙○○明知票據會跳票，仍予以背書增加
      票據信用，與被告乙○○串謀詐欺等情，即屬無據。況且被告丙○○亦與自訴
      人達成和解，有前揭和解書可憑，尤見其並無詐欺之意，其單純在票據上背書
      之行為，自不構成詐欺罪。
（三）被告甲○○部分：查自訴人係以被告乙○○於八十七年向其借款一百二十萬時
      ，初先以被告甲○○所開之票據以資清償，嗣因無法兌現，才換開如附表編號
      一所示之票據清償，是其對乙○○積欠自訴人大筆債務必有認識，且其亦於九
      十年一月九日將上開不動產更名過戶於其名下，幫助乙○○脫產為據，認其與
      另二名被告共犯詐欺罪，或至少為幫助犯云云。惟查附表編號一之本票，自訴
      人並無證據證明被告乙○○尚未清償，如前所述，且自訴人復自承被告甲○○
      未曾出面向其借款，均係被告乙○○來借款等語，此外，復無證據證明被告甲○○知悉乙○○有向其借款，是被告辯稱其子乙○○去借款，伊並不知情，尚
      堪採信。再者，因被告乙○○借款時並無詐欺之犯行，已如上述，是其事後所
      為處分財產之行為，尚難認有不法之犯行。
四、綜上所述，並無任何積極之證據足資證明被告有自訴人所指之犯行，其犯罪嫌疑
    自有不足，依首開說明，本件自訴應予駁回。
據上論斷，應依刑事訴訟法第三百二十六條第三項、第二百五十二條第十款，裁定如
主文。
中      華      民      國      九十      年      八      月    二十九  日
                           臺灣臺北地方法院刑事第八庭
                                   審判長法  官  王  淑  滿
                                         法  官  鄭  佾  瑩
                                         法  官  李  宜  娟
右正本證明與原本無異。
如不服本裁定，應於送達後五日內，向本院提出抗告狀。
                                         書記官  蘇  秋  
中      華      民    國      九十      年      九      月      三    日


司法院資訊處製作；財團法人民間司法改革基金會備份。
